---
title: "Introduction à la microéconomie"
always_allow_html: yes
citeproc: true
toc: true
code-fold: true
warning: false
code-summary: "Show the code"
theme: flatly
css: custom.css
editor: visual
format:
  html:
    theme: flatly
  beamer-pdf:
    theme: Madrid
    colortheme: dolphin
    toc: false
---

# Qu'est-ce que la microéconomie ?

# Le marché: Offre et Demande

## La demande

Elle représente la relation entre la quantité de biens qu'un consommateur est disposé à acheter pour un certain prix $Q_d=Q_d(P)$

```{r}
# Paramètres
a_initial <- 100
b <- 2
a_income_rise <- 130

# Plage de quantités Q
Q <- seq(0, a_income_rise, by = 1)

# Inversion de la fonction de demande pour P = f(Q)
P_initial <- (a_initial - Q) / b
P_shifted <- (a_income_rise - Q) / b

# Tracé dans le plan (Q,P)
plot(
  Q, P_initial,
  type = "l", lwd = 2,
  xlab = "Quantité demandée (Q)",
  ylab = "Prix (P)",
  main = "Demande dans le plan (Q,P) et déplacement après hausse de revenu",
  ylim = c(0, max(P_initial, P_shifted))
)

lines(Q, P_shifted, col = "blue", lwd = 2)

text(30, (a_initial - 30)/b, "Demande initiale", pos = 3)
text(30, (a_income_rise - 30)/b, "Après hausse de revenu", pos = 1, col = "blue")

# Mention explicite de la pente négative
mtext("La pente est négative : dP/dQ < 0", side = 3, line = 0.5)

legend(
  "topright",
  legend = c("Demande initiale", "Après hausse de revenu"),
  col = c("black", "blue"),
  lwd = 2
)



```

## L'offre

$Q_s=Q_s(P)$

## Surplus

```{r}
#| label: surplus-corrige
#| fig-cap: "Surplus : aire sous la demande au-dessus de P* "
#| warning: false
library(ggplot2)

# Paramètres (linéaires)
a <- 100; b <- 2    # demande : P_d(Q) = (a - Q)/b
c <- 10;  d <- 2    # offre   : P_s(Q) = (Q - c)/d

# Fonctions prix en fonction de la quantité Q
P_d <- function(Q) (a - Q) / b
P_s <- function(Q) (Q - c) / d

# Équilibre initial
P_eq <- (a - c) / (b + d)
Q_eq <- a - b * P_eq

# Grille en Q (suffisamment fine pour l'approx intégrale)
Q_max <- max(Q_eq * 1.5, 100)
Q_all <- seq(0, Q_max, length.out = 2000)
df_all <- data.frame(Q = Q_all,
                     P_dem = P_d(Q_all),
                     P_off = P_s(Q_all))

# Partie utile pour les aires : de 0 à Q_eq
Q_shade <- seq(0, Q_eq, length.out = 1000)
df_shade <- data.frame(Q = Q_shade,
                       P_dem = P_d(Q_shade),
                       P_off = P_s(Q_shade))

# Calcul numérique (trapèze) du surplus consommateur : ∫_0^{Q*} (P_d(Q) - P_eq) dQ
dq <- diff(df_shade$Q)
y_cs <- df_shade$P_dem - P_eq
CS <- sum( (y_cs[-length(y_cs)] + y_cs[-1]) / 2 * dq )

# Surplus producteur : ∫_0^{Q*} (P_eq - P_s(Q)) dQ
y_ps <- P_eq - df_shade$P_off
PS <- sum( (y_ps[-length(y_ps)] + y_ps[-1]) / 2 * dq )

# Tracé
ggplot(df_all, aes(x = Q)) +
  geom_line(aes(y = P_dem), size = 1.1) +
  geom_line(aes(y = P_off), size = 1.1) +
  # Surplus consommateur : zone entre P_eq (ymin) et P_dem (ymax), pour Q∈[0,Q_eq]
  geom_ribbon(data = df_shade, aes(x = Q, ymin = P_eq, ymax = P_dem),
              fill = "blue", alpha = 0.25) +
  # Surplus producteur : zone entre P_off (ymin) et P_eq (ymax), pour Q∈[0,Q_eq]
  geom_ribbon(data = df_shade, aes(x = Q, ymin = P_off, ymax = P_eq),
              fill = "red", alpha = 0.25) +
  geom_hline(yintercept = P_eq, linetype = "dashed") +
  geom_point(aes(x = Q_eq, y = P_eq), size = 3) +
  annotate("text", x = Q_eq * 0.45, y = max(df_all$P_dem) * 0.9,
           label = paste0("Surplus consommateur (SC) ≈ ", round(CS, 2))) +
  annotate("text", x = Q_eq * 0.45, y = min(df_all$P_off) + (P_eq - min(df_all$P_off)) * 0.6,
           label = paste0("Surplus producteur (SP) ≈ ", round(PS, 2))) +
  labs(title = "Offre et Demande — Surplus",
       x = "Quantité (Q)", y = "Prix (P)") +
  coord_cartesian(xlim = c(0, Q_max),
                  ylim = c(min(df_all$P_off, na.rm = TRUE), max(df_all$P_dem, na.rm = TRUE))) +
  theme_minimal(base_size = 13)



```

# Le consommateur

## La contrainte budgétaire

La droite de budget correspond à l'ensemble des paniers de biens $(x,y)$ qui coûtent exatement $R$, le budget du consommateur. Soit:

$R=p_x*x+p_y*y$ $<=> y= R/p_y-p_x/p_y*x$

c'est l'équation d'une droite de pente $-p_x/p_y$, avec une ordonnée à l'origine égale à $R/p_y$

Exemple:

$R=100$; $p_x=10$; $p_y=20$

```{r}
#| label: contrainte-budget
#| fig-cap: "Contrainte budgétaire dans le plan (x,y)"
#| warning: false

library(ggplot2)

# Paramètres
R  <- 100   # revenu
px <- 10
py <- 20

# Intersections
x_max <- R / px
y_max <- R / py

# Points pour tracer la droite budgétaire
df_bc <- data.frame(
  x = c(0, x_max),
  y = c(y_max, 0)
)

ggplot(df_bc, aes(x = x, y = y)) +
  geom_line(linewidth = 1.2) +
  geom_point(aes(x = 0, y = y_max), size = 3) +
  geom_point(aes(x = x_max, y = 0), size = 3) +
  annotate("text", x = x_max, y = -0.5,
           label = paste0("x_max = ", x_max)) +
  annotate("text", x = -0.5, y = y_max,
           label = paste0("y_max = ", y_max)) +
  labs(
    title = "Contrainte budgétaire :  px·x + py·y = R",
    subtitle = paste0(px, "·x + ", py, "·y = ", R),
    x = "Bien x",
    y = "Bien y"
  ) +
  coord_cartesian(xlim = c(0, x_max), ylim = c(0, y_max)) +
  theme_minimal(base_size = 13)

```

## Des préférences du consommateur à la fonction d'utilité

## Le panier Optimal

```{r}
#| label: tms-plot
#| fig-cap: "TMS = pente de la tangente à la courbe d'indifférence"
#| warning: false
library(ggplot2)

# Fonction d'utilité Cobb-Douglas U(x,y)=sqrt(xy)
U  <- function(x, y) sqrt(x*y)

# Niveau d'utilité de la courbe (modifiable)
U0 <- 6   # alors xy = U0^2 = 36  => y = 36/x

# Point illustratif sur la courbe (modifiable, doit vérifier x0*y0=36)
x0 <- 4
y0 <- (U0^2)/x0  # 9

# TMS au point (x0,y0) : -MUx/MUy = -y/x
TMS <- - y0/x0   # -2.25

# Données pour la courbe d'indifférence U=U0  (hyperbole y=36/x)
xs  <- seq(1.5, 20, length.out = 400)
ys  <- (U0^2) / xs
indif <- data.frame(x = xs, y = ys)

# Droite tangente en (x0,y0): y = y0 + TMS*(x - x0)
xt  <- seq(1.5, 20, length.out = 200)
yt  <- y0 + TMS * (xt - x0)
tangent <- data.frame(x = xt, y = yt)

# Petite flèche montrant la pente (TMS)
# On prend un court segment autour de x0
seg_dx <- 1
seg <- data.frame(
  x  = c(x0, x0 + seg_dx),
  y  = c(y0, y0 + TMS*seg_dx)
)

ggplot() +
  # Courbe d'indifférence
  geom_line(data = indif, aes(x, y), linewidth = 1.1) +
  # Tangente au point choisi
  geom_line(data = tangent, aes(x, y), linetype = "dashed") +
  # Point (x0,y0)
  geom_point(aes(x0, y0), size = 3) +
  # Segment/flèche pour la pente (TMS)
  geom_segment(data = seg, aes(x = x[1], y = y[1], xend = x[2], yend = y[2]),
               arrow = arrow(length = unit(6, "pt"))) +
  # Annotations
  annotate("label", x = x0, y = y0 + 2,
           label = paste0("Point (x0=", x0, ", y0=", round(y0,2), ")")) +
  annotate("label", x = x0 + 4, y = y0 - 2,
           label = paste0("Tangente : pente = TMS = -y0/x0 = ", round(TMS, 2))) +
  labs(x = "Bien x", y = "Bien y",
       title = "Taux marginal de substitution (TMS)",
       subtitle = expression(paste("Courbe d'indifférence  ", U(x,y)==sqrt(xy),
                                   "  avec  ", U==U[0], "  et  TMS== -y/x"))) +
  coord_cartesian(ylim = c(0, max(ys, yt, na.rm = TRUE))) +
  theme_minimal(base_size = 13)

```
